臺灣宜蘭地方法院民事判決　九十二年度訴字第三二八號
　　原　　　告　梅洲混凝土工業股份有限公司
　　法定代理人　戊○○
　　訴訟代理人　林志嵩律師
　　被　　　告　同昌建築無限公司
　　法定代理人　庚○○
　　訴訟代理人　林國漳律師
右當事人間請求給付貨款事件，本院於民國九十三年八月十九日言詞辯論終結，判決
如左：
    主　　文
被告應給付原告新臺幣壹佰零捌萬壹佰拾元，及自民國九十二年十一月十六日起至
清償日止，按週年利率百分之五計算之利息。
訴訟費用由被告負擔。
本判決於原告以新臺幣拾陸萬元為被告供擔保後，得假執行。但被告如以新臺幣壹
佰零捌萬壹佰拾元為原告預供擔保，得免為假執行。
    事實及理由
甲、程序方面：
    按訴狀送達後，原告不得將原訴變更或追加他訴，但擴張或減縮應受判決事項之
　　聲明者，不在此限。民事訴訟法第二百五十五條第一項第三款定有明文。本件原
　　告起訴時就本金部分之請求原為新臺幣（下同）一百一十二萬八千五百一十元，
　　嗣於訴訟進行中減縮為一百零八萬一百三十元，此為減縮應受判決事項之聲明，
　　合於首揭法律之規定，應予准許，先此敘明。
乙、實體方面：
一、原告主張：
（一）緣被告前於民國九十一年八月間，因承包「宜工段代辦公路總局宜蘭站濁水溪
      橋北端鐵路高架工程（土建部分）」（下稱系爭工程）之需，而向原告訂購預
      拌混凝土，雙方約定：「付款辦法：每月三十日結帳乙次，開立四十五天以內
      支票。有兩造訂立之預拌混凝土訂貨合約（下稱系爭合約）可按。嗣原告依約
      陸續給付混凝土，詎九十二年八月起至同年九月止所交付之混凝土貨款含稅（
      依約貨款百分之五營業稅外加）金額計新台幣（下同）三百四十六萬七千八百
      八十八元，經向被告請款，被告僅簽發二百三十三萬九千三百七十八元之支票
      交付原告以為清償，餘一百一十二萬八千五百一十元則拒不給付。查買受人有
      交付約定價金之義務，原告既已依約定給付合乎約定品質、數量之預拌混凝土
      ，被告即應依約給付貨款。而前開一百一十二萬八千五百一十元貨款，經扣除
      每立方公尺銷貨折讓二十元，合計四萬八千三百八十元後，被告尚應給付原告
      一百零八萬一百三十元，爰依買賣契約之法律關係，請求原告如數給付。並聲
      明：(1)被告應給付原告一百零八萬零一百三十元，及自九十二年十一月十六日
      起至清償日止，按週年利率百分之十計算之利息；(2)願供擔保，請准宣告假執
      行。
（二）被告抗辯稱兩造於簽訂系爭合約時，曾同意由被告應給付貨款中，以每立方公
      尺混凝土扣除二十元之方式，抵償訴外人丁○○積欠被告之一百八十萬元債務
      云云，並非屬實。蓋依被告所提之被證四至十二等九張現金支出傳票，均有銷
      貨「折讓」之記載，故顯非清償他人債務之扣款。而依被告所提欠款憑證之支
      票，發票人為丁○○，可證原告公司未欠被告任何債務，而依原告公司變更事
      項登記表所載，丁○○及其子乙○○自九十年十二月十五日起即均非原告公司
      股東，而所提訴外人謝文賢支票之背書人即另名訴外人林建成，固為原告公司
      之股東，惟原告為股份有限公司之法人組織，其財務與股東間相互獨立；況被
      告自涉訟以來，從未主張本件銷貨折讓與林建成有任何關係，故該背書不足為
      被告有利之證明。
（三）證人甲○○固稱於訂立系爭合約時，因原告方面前與被告有一百八十萬元的欠
      款，故公司有默契在每立方公尺扣款二十元，以清償欠款，及被告法定代理人
      稱係證人乙○○表示要提供混凝土供被告公司工程使用，並表示每立方公尺願
      扣二十元當作償還丁○○之欠款，因乙○○要提供的是九萬七千二百零六立方
      公尺的的混凝土，足以扣得一百八十萬元之借款，才同意與原告訂約云云，然
      均不實在。因被告承包系爭工程，所需預拌混凝土數量約十萬立方公尺，分二
      段由原告及訴外人晉城公司分包，二家公司提供數量差不多等情，經證人即訴
      外人晉城公司負責人丙○○及證人乙○○證述在卷，則系爭合約之混凝土數量
      約五萬立方公尺，縱每立方公尺扣款二十元，亦僅約一百萬元，與被告主張之
      丁○○之欠款金額不符。且依證人丙○○及甲○○所證，係因被告原配合廠商
      即丙○○任負責人之訴外人晉城公司及榮華公司無法提供系爭工程全部所需混
      凝土，始找原告共同分段供貨，此亦與被告法定代理人所陳不符。
（四）兩造系爭合約，因原告於九十二年九月底停業，而經雙方同意終止：乙○○、
      己○○本為代表原告與被告簽約之人，原告於九十二年九月底停業，將所有員
      工資遣後，交由原告廠房之承租人即訴外人羅晨企業股份有限公司（以下簡稱
      羅晨公司）繼續僱用，並於九十二年十月一日由己○○、乙○○代表羅晨公司
      與被告另訂立預拌混凝土訂貨合約，繼續提供被告系爭工程所需混凝土。故原
      告並無違約，被告不得拒絕給付。
二、被告則抗辯以：
（一）查本件原告之董事兼總經理即訴外人林建成及其父丁○○曾積欠被告三百萬元
      ，嗣返還一百二十萬元，尚積欠一百八十萬元，此等事實業經證人丁○○出庭
      證明屬實。故由丁○○之子暨原告之股東兼總經理林建成之弟乙○○代表原告
      公司與被告公司簽立系爭合約時，約定每次原告請款時，每立方公尺混凝土得
      扣款二十元，扣至一百八十萬元全部清償止。原告歷次請款亦均經依約扣款，
      計自九十一年九月三十日起至九十二年八月三十日止，合計扣款六十七萬一千
      四百九十元，原告就此扣款均無異議，足徵兩造確有上開扣款之約定。詎原告
      於九十二年九月二十六日後突然停止出貨，並將公司辦理停業，造成被告嚴重
      損失，被告為求工程順利進行，只得緊急找另一家廠商即訴外人羅晨公司繼續
      供料，因此於原告九十二年九月請款時，被告扣除尚餘之一百一十二萬八千五
      百一十元，與前已扣款之六十七萬一千四百九十元，合計即為丁○○之欠款一
      百八十萬元。故原告已無任何款項可向被告請求。爰聲明：(1)請求駁回原告之
      訴；(2)如受不利判決，願供擔保，請准宣告免為假執行。
（二）原告雖否認兩造間有以貨款抵償訴外人丁○○及其董事長兼總經理林建成積欠
      被告之一百八十萬元約定之存在，然此業經當時代理被告與原告簽約之證人甲○○證述屬實；另依同與被告簽約提供混凝土以施作系爭工程之晉城公司負責
      人丙○○到庭結證稱：當時是一起訂約，與原告公司請款及契約約定之金額亦
      均相同等語，可證兩造間所為扣款之約定，係抵償丁○○等人之債務而為之，
      否則為何被告與訴外人晉城公司未為相同折讓之約定？且依證人乙○○所證確
      曾向原告表示被告要求於每次請款時扣款以抵償系爭債務，雖乙○○稱原告並
      未同意，然為何原告復自動於每次請款時自行在每立方公尺混凝土扣除二十元
      之貨款，是顯然原告確同意被告此項扣除貨款抵償欠款之要求。
（三）末以，縱被告積欠原告貨款，然被告因原告自九十二年九月二十八日起即違約
      停止出貨，然因工程需要不得不先找晉城公司供貨，繼而再與另一公司即訴外
      人羅晨公司簽約，以應施工所需，原告嗣後復辦理公司停業登記，致兩造契約
      無法繼續履行，已陷於給付不能，使被告受有損害，故於原告繼續履行契約前
      ，被告自得拒絕給付，並得依債務不履行之規定，對原告主張損害賠償。
三、兩造不爭執之事實：被告於九十一年八月間因被告承包系爭工程需用混凝土，而
    與原告及訴外人晉城公司訂約，由原告等二公司提供混凝土給被告，及嗣後原告
    供貨至九十二年九月底，而被告尚有貨款一百一十二萬八千五百一十元未給付原
    告。上情並有原告提出之預拌混凝土訂貨合約及統一發票各一件及證人乙○○、
    、己○○、甲○○、丙○○到院所為證言為證，自堪認為真實。
四、本件之爭點，為：(1)兩造於訂立系爭合約時，是否曾約定於原告請款時，以每立
    方公尺混凝土扣款二十元之方式，以抵償原告之股東林建成或訴外人丁○○所積
    欠被告之一百八十萬元債務。(2)原告於九十二年九月底停止供應混凝土予被告，
    是否有違約情形而致被告受有損失。查：
（一）系爭扣款之性質：
１、本件原告於歷次請款時，被告所給付原告之金額，均為貨款金額扣除每立方公尺
    混凝土二十元而為給付乙節，為兩造所是認，並有被告提出之九十一年九月份起
    至九十二年八月份之每月份現金支出傳票及請款單各一件為證。而就此項扣款之
    性質，原告主張為銷貨折讓，被告則抗辯係為抵償債務。然查，依前開請款單或
    支出傳票上有關此部分貨款扣減之記載（此為被告會計相關人員所載），均係載
    為「折讓」。查於商業會計上，銷貨或進貨折讓和公司與他人其他債權債務關係
    ，其性質及定義本即不同，如該項貨款扣減之性質為被告公司與原告股東或其他
    訴外人之債權債務關係，當不致逕為「折讓」之記載。就此被告另舉證人即代理
    被告與原告訂立系爭合約之甲○○為證，證人甲○○證稱：「我是代表同昌公司
    簽約，．．．，訂約當時兩造及晉城公司的代表人都在場，單價（指被告與原告
    及被告與晉城公司所約定之混凝土單價）都一樣總數差不多，不過原告方面之前
    有與我們公司有一八○萬的欠款，所以我們有默契在每立方公尺扣款二十元，以
    清償欠款，一直扣到九十二年八月九日，但是到九十二年九月二十八日開始原告
    即違約停止出貨．．．。」等語，然此為原告所否認，並經訂約時代理原告之證
    人乙○○到庭證稱：「我是原告的業務經理，當時業務接洽是我與己○○先生去
    和被告法定代理人黃先生接洽，（訂約）經過是先向（被告）董事長報價，買方
    殺價後，同意以如契約所述之價額由我方提供混凝土給被告，每立方公尺扣款二
    十元，是因為我與被告負責人商談後對方表示是否可折價二十元，經我回去與公
    司報告並計算成本後認為可以，就同意以扣款二十元之方式訂立本件契約。」，
    及與證人乙○○同行前往與被告訂約之證人己○○證稱：「當初（被告）標到這
    個工程我們去跟被告負責人接洽買賣水泥事宜，情形與乙○○所證相同，他要求
    折讓二十元，後來公司計算成本後即同意。」等語，與證人甲○○所證已有不同
    ，況被告所為「折讓」之記載，與被告所抗辯係債務扣款並不相符，已如前述，
    自難以此認定被告之抗辯屬實。
２、再者，被告就所抗辯積欠其債務之人究為何人，先則稱係原告之股東，其後改稱
    係訴外人丁○○（為原告之董事兼總經理林建成及證人乙○○之父），後又改稱
    係訴外人丁○○與原告之董事兼總經理林建成所欠，先後已有矛盾。而據證人丁○○到庭結證稱：「（法官：請問與被告有無債務關係？）是另外的朋友去借款
    ，我當背書人簽了支票。此係源於我是二○○○年大選時宋楚瑜先生在本縣的主
    委，謝文賢為總幹事，當年在縣內募得一三○○萬元的競選經費，但是選舉結束
    後結算支出費用應為二一○○萬元，其中差額為八○○萬元，後來謝文賢要競選
    國大，向支持者募款及借款，本件同昌公司的部分是約定借三百萬元，等到當選
    後六個月無息償還。但是後來國大不選了，但是募得及借得的款項已經償還之前
    二○○○年大選時積欠的一些款項，後來支票到期無法兌現，同昌的黃董事長來
    找我說是我背書的要我負責，我答應他分三十期償還，我共開了三十張面額各為
    十萬元的支票給同昌公司，後來我約付了一年後，因為我從縣議長退任沒有固定
    的薪資收入，故之後就跳票了，後來我有再向黃董事長報告這件事不過就沒有下
    文了。」等語，而被告對證人丁○○此部分證詞亦不爭執，足見積欠被告款項者
    為證人丁○○無訛。而依經濟部中部辦公室九十三年四月二十七日經（九三）中
    辦三字第０九三三０八九０四九０號書函所附原告最近二次變更事項表所示，原
    告之股東名冊中並無丁○○之記載，顯然被告所抗辯系爭債務之債務人為原告之
    股東云云，亦非可採。至於被告另提出發票人林文賢，付款人第一商業銀行宜蘭
    分行，發票日八十九年七月二十一日，面額三百萬元，並由證人丁○○與訴外人
    林建成背書之支票，及退票理由單各一紙為證。然原告為公司法人組織，與丁○○、林建成各自人格獨立，財產各別，當不能僅因個別股東之個人對於個別客戶
    負有債務，即認原告與個別客戶所為銷貨折讓係為抵償股東之債務。再者，代理
    原告與被告訂約之乙○○固為被告之債務人丁○○之子，亦為原告董事兼股東之
    林建成之弟，然並不能單以此親屬關係之存在，即認乙○○代理原告與被告訂約
    時，同意以原告對於被告之貨款債權抵償丁○○等人之債務。是以被告此一抗辯
    ，為不可採至明。
３、被告復以：原告九十一年九月份至九十二年八月份貨款之扣款，合計共六十七萬
    一千四百九十元，在原告於九十二年九月底違約停止出貨後，被告將原告九十二
    年九月份請款中尚餘之一百一十二萬八千五百一十元扣除，二者合計正為證人丁○○或訴外人林建成積欠被告之一百八十萬元，顯然兩造訂約時確有以貨款抵償
    一百八十萬元欠款之約定云云。然查，本件被告興建系爭工程所須混凝土，係分
    由原告及訴外人晉城公司供貨，原告及晉城公司供貨之單價及數量均差不多等情
    ，業據證人甲○○及丙○○證述屬實，且為兩造所不爭執，被告並稱原告分擔較
    多約五萬多立方公尺等語。則即使原告依約履行全部合約，所扣款項亦不過一百
    餘萬元，並不足以抵償訴外人丁○○所積欠被告之一百八十萬元欠款。是被告此
    項抗辯，亦不可採。是以原告所為系爭扣款並非兩造約定以抵償丁○○或林建成
    對被告所負債務，乃為銷貨折讓之主張，足堪認定為真實。
（二）原告於九十二年九月底停止供應混凝土，是否違約且造成被告之損害乙節：就
      此被告抗辯因原告違約停止供貨，並於九十二年十一月間辦理公司停業，已屬
      給付不能，造成原告不得不先轉向訴外人晉城公司取得混凝土，並另與訴外人
      羅晨公司訂約賡續供貨至工程完成止，受有莫大之損害，故被告自得拒絕給付
      貨款。原告則主張兩造間已合意終止系爭合約，並由承租原告原使用廠房之訴
      外人羅晨公司（由證人己○○代理羅晨公司）與被告另訂契約供貨，並無違約
      ，被告亦無損失等語。查證人乙○○到庭證稱：「（被告與羅晨公司訂約時）
      當時不是我前往，是己○○先生過去的，我們是因為公司經營權轉換的問題才
      另外定這個契約，我們並沒有向被告表示先終止之前原告與被告間之契約，但
      是依照一般混凝土界的慣例，都是這樣做，也就是直接由接手的公司另外與買
      方訂約，有時也有不另外訂立書面合約的情形，但是本件因為涉及需要向業主
      鐵路局變更供料廠商的需要，所以特別訂立書面合約，羅晨公司與原告都是在
      同一個地址、廠房也同一。」，及證人己○○證稱：「這是我去簽訂的，當時
      以原告梅洲混凝土工業股份有限公司的名義供貨到九月底，十月一日我們就馬
      上去和被告以羅晨公司的名義再定這件契約，這個轉換的過程被告有同意，我
      們並不是去終止被告與原告間的合約，只是因為梅州公司他們承租的廠房期限
      已到，由原來梅洲公司的其他股東標得經營權，再由該股東另外以羅晨公司的
      名義承受他們之前合約尚未供貨的部分，完成其餘的工程，價格部分另議。」
      等語。依上開證人之證詞所示，原告因公司經營權轉換停止供貨，方由訴外人
      羅晨公司依業界慣例與被告另訂合約提供混凝土。雖證人乙○○、己○○二人
      同稱未與被告終止兩造間之合約，然原告與訴外人羅晨公司均在同址，廠房亦
      同一，前往與被告訂立供貨契約之證人己○○同為代表原告與被告簽訂系爭合
      約之人，被告對於前開原告經營權轉換過程當知之甚詳，且依證人己○○所證
      被告亦同意此一變更供貨公司之事等情觀之，則兩造間就系爭合約尚未履行部
      分，應至少已有默示終止之合意。此由被告除在本件訴訟引為抗辯理由外，並
      未曾對原告提出任何債務不履行之請求及主張，復未提出任何證據證明其有損
      失，亦可為佐。是以原告主張兩造未履行之合約部分業經合意終止，應足採信
      ；被告所為原告有債務不履行之情事，致被告受有損害之抗辯，亦非可採，被
      告仍應給付積欠原告之貨款。
五、綜右所論，原告主張九十二年八月起至同年九月止之混凝土貨款三百四十六萬七
    千八百八十八元，被告僅給付其中二百三十三萬九千三百七十八元，餘一百一十
    二萬八千五百一十元尚未給付，而依約須扣除此筆貨款中，每立方公尺二十元之
    折讓，以該期間供貨總數為二千四百一十九立方公尺計算，應扣除總額為四萬八
    千三百八十元，是以被告尚應給付原告一百零八萬一百三十元。又依兩造系爭合
    約第八項所約定之付款辦法，為：「每月三十日結帳乙次，開立四十五天以內支
    票。」，則原告九十二年八、九月份之貨款，被告應開立九十二年十一月十五日
    以前之支票為給付。故原告依兩造系爭合約之法律關係，請求被告應給付原告一
    百零八萬一百三十元，及自九十二年十一月十六日起至清償日止，按週年利率百
    分之五計算之利息，即有理由，應予准許。
六、兩造均陳明願供擔保，聲請為假執行或免為假執行之宣告，經核均無不合，爰各
    酌定相當金額准許之。
七、本件事證已臻明確，兩造所為其他主張、陳述並所提出之證據，經審酌後認均與
    本件之結論無礙，爰不一一論述，併予敘明。
八、結論：本件原告之訴為有理由，依民事訴訟法第七十八條、第三百九十條第二項
    、第三百九十二條第二項判決如主文。
中　　　華　　　民　　　國　　九十三　　年　　　八　　　月　　三十一　　日
                                          臺灣宜蘭地方法院民事庭
                                          法      官　張軒豪
右正本與原本無異。
如對本判決上訴，須於判決送達後廿日內向本院提出上訴狀。
中　　　華　　　民　　　國　　九十三　　年　　　九　　　月　　　一　　　日
                                          法院書記官　廖穎穗
